臺灣苗栗地方法院刑事判決　　　　　　　 95年度訴字第637號
公　訴　人　臺灣苗栗地方法院檢察署檢察官
被　　　告　丁○○
　　　　　　丙○○
上列被告因山坡地保育利用條例等案件，經檢察官提起公訴（95
年度偵續字第17號、95年度偵字第2878號），本院判決如下：
    主  文
丁○○、丙○○，均無罪。
　　理  由
一、公訴意旨略以：被告丁○○及丙○○明知苗栗縣大湖鄉○○
    段1310之45地號土地為他人所有，且上開土地屬於山坡地保
    育利用條例及水土保持法規定之私有山坡地，其土地使用類
    別為農牧用地，並經公告在案，需先擬具水土保持計劃，並
    送主管機關核定，始得在該林地採伐。丙○○先於民國88年
    間以新臺幣（以下同）1 千元之代價向戊○○（業經臺灣苗
    栗地方法院檢察署檢察官為不起訴處分）購買上開土地上所
    有市價約1 萬5 千元至2 萬元之七里香樹1 棵，惟其後丁○○及丙○○均明知戊○○並非上開土地之所有權人，戊○○
    亦無任何使用及管理之權限，竟仍共同基於意圖為自己不法
    之所有及違反山坡地保育利用條例之犯意，事先同謀，由丁○○於95年4 月2 日17時許，以1 日1 千5 百元之薪資僱用
    不知情之陳明忠持客觀上足以供兇器使用之圓鍬，負責挖取
    土地所有人甲○○於上開土地上所有之上開七里香樹1 棵，
    於得手後，再由丁○○僱請吊車載離該處，並於同年月3 日
    ，以不詳價格出售於不詳姓名年籍之人。嗣為警於同年月12
    日，依目擊證人吳金盛之供述，始循線查獲上情。因認被告
    2 人涉有刑法第321 條第1 項第3 款之竊盜罪嫌，及違反山
    坡地保育利用條例第9 條第1 項第2 款、第10條規定，而觸
    犯同條例第34條第1 項擅自在他人山坡地採伐罪嫌云云。
二、按犯罪事實應依證據認定之，無證據不得認定犯罪事實；又
    不能證明被告犯罪者，應諭知無罪之判決，刑事訴訟法第15
    4 條第2 項、第301 條第1 項分別定有明文。次按認定犯罪
    事實所憑之證據，雖不以直接證據為限，間接證據亦包括在
    內，然而無論直接或間接證據，其為訴訟上之證明，須於通
    常一般之人均不致有所懷疑，而得確信其為真實之程度者，
    始得據為有罪之認定，倘其證明尚未達到此一程度，而有合
    理之懷疑存在時，事實審法院復已就其心證上理由予以闡述
    ，敘明其如何無從為有罪之確信，因而為無罪之判決，尚不
    得任意指為違法。又檢察官對於起訴之犯罪事實，應負提出
    證據及說服之實質舉證責任。倘其所提出之證據，不足為被
    告有罪之積極證明，或其指出證明之方法，無從說服法院以
    形成被告有罪之心證，基於無罪推定之原則，自應為被告無
    罪判決之諭知。最高法院分別著有76年度台上字第4986號、
    92年度台上字第128 號判例要旨可參。
三、公訴人認被告丁○○、丙○○涉有違反山坡地保育利用條例
    第34條第1 項、刑法第321 條第1 項第3 款之加重竊盜罪嫌
    ，係以證人涂麗鈴證稱：我好像有跟他說那不是我們家的，
    不能挖樹等語。被告丁○○、丙○○2 人，對雙方買賣該七
    里香之代價，前後說辭不一。被告丁○○就以多少錢賣出該
    七里香，先稱以1 萬元賣出，又稱準備以1 萬5 千元至2 萬
    元賣出，再稱已以2 萬2 千元賣出等語被告2 人所辯前後不
    一，不足採信。另公訴人於辯論時補充：被告丁○○以遠低
    於市價價格購買該棵樹，甚不合理，況庚○○也當面告訴他
    們，該樹不是戊○○所有，足見被告有不確定故意；另被挖
    取私有山坡地，是甲○○所有，距離戊○○家至少有1 百公
    尺以上，被告如何確定1 百公尺以外的土地是戊○○的等語
    ，為其主要論據。
四、訊據被告丁○○固坦承有雇工前往上開地點挖取1 棵七里香
    樹，並雇用吊車吊走等情；被告丙○○坦承有於88年間以1
    千元之代價向戊○○購買上開土地上之七里香樹1 棵等情，
    然被告丁○○、丙○○2 人，均堅決否認有何竊盜或違反山
    坡地保育利用條例第34條第1 項之犯行。被告丁○○辯稱：
    伊於上開地點挖取之七里香是向丙○○買的，丙○○說是向
    戊○○買的，挖走該七里香前，伊與丙○○有以戊○○住處
    電話與戊○○確認，挖樹當天戊○○有與其大兒子在現場看
    ，伊認為樹是戊○○的等語。被告丙○○辯稱：七里香是向
    戊○○買的，挖樹前有以戊○○家中電話向戊○○確認，戊○○交代不能用怪手挖，丁○○挖樹時伊不在現場，亦不知
    丁○○何時去挖樹等語。
五、經查：
  (一)按竊盜罪之成立，以具有自己或第三人不法所有之意圖為其
    主觀違法之要素。又按山坡地保育利用條例第34條第1 項係
    對於未經土地所有權人同意擅自在山坡地內墾殖或設置工作
    物之規範，性質上為刑法第320 條第2 項竊佔罪之特別規定
    ，行為人是否有擅自在公有或他人山坡地墾殖之主觀認識及
    犯意，自應詳為調查，如僅係誤信有權使用，縱其結果應負
    民事上侵權責任，亦難令負山坡地保育利用條例第34條第1
    項之罪，最高法院92年度台上字第3517號判決意旨可資參照
    。
  (二)證人庚○○於偵查中固曾證稱：我好像有跟他們說那不是我
    們家的，不能挖等語（見94偵字第4453號卷第91頁），另證
    人庚○○於本院審理時亦證稱：在94年4 月間，被告兩位有
    去過我家，他們一直說是我爸爸賣樹給他們，我說那樹不是
    我們的等語（見本院卷第48頁）。惟證人庚○○於警詢時係
    證稱：不認識被告2 人，也沒有丙○○所稱：『為了購買七
    里香之事前往我家找我父親，而我父親不在家，由我打電話
    通知父親』之事等語（見94偵字第4453號卷第38頁），另證
    人庚○○於偵查中檢察官訊問時原稱：丙○○好像有去過我
    家，但我不知道他要不要買樹，我也不記得有幫丙○○打電
    話給我父親等語，而經檢察官命丙○○與庚○○對質後，證
    人庚○○又改稱：好像有這件事，我好像有跟他說那不是我
    們家的，不能挖等語（見94偵字第4453號卷第91頁），證人
    庚○○證述內容前後差異甚大，且證人庚○○係戊○○之女
    ，為其父親戊○○撇清責任，亦為人之常情，故其證述恐有
    偏頗之虞。而證人庚○○於偵查中，就其有無對丙○○說該
    樹不是他們家的一節，亦僅稱：「好像有跟他說」，被告丙○○至戊○○家中欲找戊○○時，證人庚○○究有無向被告
    丙○○陳明本案七里香樹不是他們家的1 節，尚難確認，是
    不得僅以庚○○前後不一致之證言，即為不利於被告2 人之
    認定。
  (三)被告丙○○辯稱本案之七里香樹，係向戊○○購買等情，業
    據證人張邦台於偵查中具結證稱：戊○○住在苗栗縣大湖鄉
    一個山坡上去左手邊，是神壇，路很小，有1 棵七里香長在
    路下，七里香被竹子的竹頭夾住，當時丙○○帶我去，要賣
    給我，但我看了之後不想買，丙○○有跟戊○○談價錢，有
    看到丙○○拿錢給戊○○，但多少錢我不清楚，我有向丁○○提過這棵樹等語（見94偵字第4453號卷第92頁）。證人庚○○於本院審理時證稱：94年4 月間被告2 人有去過我家，
    他們說要挖樹，當天我有用我家電話與我爸爸戊○○聯絡，
    我說有人來說要挖樹，我請我爸爸聽，丙○○與我爸爸對話
    時，我有聽到丙○○說『不能用怪手挖』等語（見本院卷第
    48、49、51頁）。足認被告丙○○確有向戊○○購買該七里
    香樹，且被告丁○○有於94年4 月間與被告丙○○一同至戊○○家中詢問，另被告丙○○以戊○○家中電話與戊○○對
    話時，亦有提及戊○○強調不要以怪手挖樹。是被告丙○○
    所辯：該七里香樹係伊向戊○○購買等語。被告丁○○所辯
    ：伊向被告丙○○購買，挖樹前，有至戊○○家中以電話向
    戊○○確認等情，均堪採信。
  (四)又被告丁○○辯稱：挖樹時，樹主戊○○與其大兒子有到現
    場看一節，業據證人乙○○證稱：94年4 月2 日當天被告丁○○請我去吊樹，樹很難吊，吊很久，然後有一老、一少前
    後過來，我有問樹是誰的，老說是他的，他們有停留很久，
    我忘記他們對話的情形，但確實是一老一少從吊樹下面的住
    家走上來等語（見本院卷第53、55頁）。證人戊○○於本院
    審理時雖稱：沒有將樹賣給丙○○，吊樹那天沒有到現場等
    語。證人己○○於本院亦證稱：94年4 月2 日在錸德科技股
    份有限公司上班，沒有到現場等語。惟證人戊○○若擅自出
    售他人之物，並收取金錢，本有構成竊盜之間接正犯或詐欺
    罪嫌，有招致罪責之可能，故其之證詞可否採信，甚有可疑
    。而戊○○之子即證人己○○，稱94年4 月2 日至公司上班
    ，然證人己○○於94年4 月2 日實未至錸德科技股份有限公
    司上班，有錸德科技股份有限公司陳報狀一份在卷可稽（見
    本院卷第87頁），證人己○○之證述亦與事實不符。是被告
    丁○○所辯：吊樹時，戊○○父子有在場觀看，戊○○並稱
    自己是樹主等情，與證人乙○○證述之情節大致相符，應可
    採信。
  (五)被告丙○○、丁○○2 人，於向戊○○購買後，雇工挖取該
    樹時，主觀上既認戊○○為本案七里香樹之所有權人，縱有
    誤認七里香樹之真正所有權人，而有民事之損害賠償責任（
    被告2 人已與真正所有權人甲○○達成和解，並賠償5 萬元
    ），惟仍難認被告丙○○、丁○○2 人有不法所有意圖之主
    觀犯意。又戊○○住處至七里香樹附近，除戊○○之住家外
    ，無其他住家，業經證人己○○證稱：我家附近無其他住家
    ，都離很遠等語（見本院卷第109 頁），而被告丙○○、丁○○既誤認該樹係戊○○所有，則一同誤認該樹所在之土地
    屬被告戊○○所有，戊○○有權同意在該處採伐本案七里香
    樹，亦不無可能。而山坡地保育利用條例第34條第1 項之罪
    ，係刑法第320 條第2 項竊佔罪之特別規定，必在公有或他
    人山坡地上，無正當權源而擅自墾殖、設置工作物或採伐始
    得成立，如誤認已得所有權人或監管權人同意，即與「擅自
    」之要件不符。被告丙○○與丁○○2 人，既認該七里香所
    在土地屬戊○○所有，而經戊○○之同意，則被告2 人之行
    為與「擅自」之要件不符，甚且被告丙○○於挖取七里香樹
    時，根本未到現場，是被告丁○○、丙○○2 人，應無成立
    該山坡地保育利用條例第34條第1 項之罪。
  (六)被告丙○○確有向戊○○購買該七里香樹，被告丁○○再向
    被告丙○○購買該七里香樹等情，詳如前述。起訴書雖指被
    告丙○○與丁○○2 人，就買賣該七里香樹之代價供述前後
    不一致，而認被告2 人有起訴書所載之犯行。惟按事實審法
    院對於證據之取捨，依法雖有自由判斷之權，然積極證據不
    足證明犯罪事實時，被告之抗辯或反證縱屬虛偽，仍不能以
    此資為積極證據應予採信之理由。最高法院著有30年上字第
    48 2號判例要旨可資參佐。而被告丙○○雖於警詢及偵查中
    供稱：以1 千元之代價向戊○○購買該七里香樹等語。被告
    丙○○於本院審理時又改辯稱：好幾年前用3 千元買的，我
    是怕對方（戊○○）被判罪，所以我才跟警察說用1 千元買
    ，我聽說如果對方賣我越多錢，罪越重，我88年買了想要自
    己種，但那棵樹很大也不好挖，本來我已經不要了，後來鄭
    先生要，就賣給他等語（見本院卷第117 、118 頁）。而被
    告丁○○雖曾先後供稱：以1 萬元、2 萬2 千元賣出該七里
    香樹等語，惟被告丁○○尚未出售該七里香樹，此有被告丁○○庭呈之照片1 張在卷可佐（見本院卷第30頁）。被告丙○○就購買金額，被告丁○○就有無出售該七里香樹，前後
    供述雖不一致，然被告抗辯或反證縱屬虛偽，仍不能以此資
    為積極證據應予採信之理由，已如前述，故不能以被告供述
    不一，遽認被告2 人有起訴書所指之犯行。另被告丁○○雖
    僅以5 千元之代價向被告丙○○購買該七里香樹，惟該七里
    香樹生長位置被竹林包圍，挖取困難等情，業據證人張邦台
    於偵查中具結證稱：七里香長在路下，七里香被竹子的竹頭
    夾住，當時丙○○帶我去，要賣給我，但我看了之後不想買
    等語（見94偵字第4453號卷第92頁），另有卷附現場照片2
    張（見94偵字第4453號卷第63頁），足見該七里香樹四周確
    有竹林圍住，挖取外運實有困難，是被告丁○○以5 千元購
    買該七里香樹，再扣除挖樹人工及吊車運費等成本後，被告
    丁○○所辯，其非以顯不相當之價格購得該樹等情，亦可堪
    採信。
  (七)至起訴書所載：「需先擬具水土保持計劃，並送主管機關核
    定，始得在該林地採伐」等語，然查，未擬具水土保持計畫
    或未經主管機關核定，係依同條例第35條第1 項只科處行政
    罰鍰，此與山坡地保育利用條例第34條第1 項科處刑罰之規
    定無涉，是起訴書此部分所載似有誤會，附此敘明。
六、綜上，難認被告丁○○、丙○○2 人有不法所有之意圖，亦
    無從認定被告2 人具有「擅自」於他人山坡地採伐之主觀犯
    意。此外復查無其他積極證據，足資證明被告2 人有何公訴
    人所指犯行，既不能證明其犯罪，自均應為無罪之諭知，以
    昭公允。
據上論斷，應依刑事訴訟法第301 條第1 項，判決如主文。
本案經檢察官黃俊鳴到庭執行職務。
中　　華　　民　　國　　96　　年　　5 　　月　　17　　日
                  刑事第三庭    審判長法　官  柳章峰
                                      法  官  林卉聆
                                      法  官　吳國聖
以上正本證明與原本無異。
如不服本判決，應於判決送達後10日內向本院提出上訴狀（應附
繕本）。告訴人或被害人如對於本判決不服者，應具備理由請求
檢察官上訴，其上訴期間之計算係以檢察官收受判決正本之日期
為準。
         　　                     　　書記官　歐明秀
中　　華　　民　　國　　96　　年　　5 　　月　　18　　日
